臺灣臺中地方法院刑事判決　　　　　　　　　　　　九十二年度訴字第二六七七號
　　公　訴　人　臺灣臺中地方法院檢察署檢察官
　　被　　　告　戊○○
　　指定辯護人　本院公設辯護人　己○○
右列被告因違反貪污治罪條例案件，經檢察官提起公訴（九十一年度偵字第一七四八
一號），本院判決如左：
    主  文
戊○○無罪。
    理  由
一、公訴意旨略以：被告戊○○於民國（下同）八十七年至八十九年間在空軍第六八
    三三部隊第二後勤指揮部服兵役，擔任人事行政組譯電士，並自八十八年七月間
    起至八十九年九月十二日止，承辦該隊部退伙費及健保退費之業務，經手退伙費
    及健保退費，為依據法令從事公務之人員。詎意圖為自己不法之所有，為詐取國
    軍台中財務處所核發之健保退費，及被害人庚○○之退伙費，竟基於偽刻印章以
    詐取財物之概括犯意，在接獲軍眷服務處所釋出通知如附表所示受退款人領費之
    「收入費款記帳憑單」後，連續偽造如附表所示被害人之印章，盜蓋於收入費款
    記帳憑單之受款人簽章欄上，向不知情之國軍台中財務處承辦人員行使，使承辦
    人員將健保退費核撥至第二後勤指揮部，被告再於如附表所示之時間，至該部主
    計室領取核撥之健保退費後，全數據為己有，陸續詐得新台幣（下同）十二萬八
    千三百五十六元。復於八十九年二月間偽刻庚○○之印章，冒用庚○○名義填具
    申請停伙報告表，並偽蓋庚○○之印章後，持不實之「申請停伙報告表」向不知
    情之空軍第二後勤指揮部膳勤分隊業務承辦人員行使，使承辦人員陷於錯誤而核
    撥退伙費，被告於同年三月十三日向該隊部膳勤分隊詐領得庚○○之退伙金一千
    七百八十八元，合計詐取十三萬零一百四十四元。嗣被告於八十九年九月十二日
    退伍，將健保退費及退伙費業務交接予丙○○○○，惟未交接任何財物，被害人
    甲○○、庚○○向姚鴻文反應未領得健保退費及退伙費，姚鴻文報告該隊部人事
    行政組組長辛○○，始悉上情，因認被告涉有刑法第二百十六條、第二百十條之
    行使偽造私文書罪嫌及貪污治罪條例第五條第一項第二款之利用職務上機會詐取
    財物罪嫌等語。
二、按犯罪事實應依證據認定之，無證據不得認定犯罪事實；不能證明被告犯罪者，
    應諭知無罪之判決，刑事訴訟法第一百五十四條第二項、第三百零一條第一項分
    別定有明文。次按告訴人之告訴，係以使被告受刑事訴追為目的，是其陳述是否
    與事實相符，仍應調查其他證據以資審認（最高法院五十二年台上字第一三○○
    號判例意旨參照）。又被害人之陳述如無瑕疵，且就其他方面調查又與事實相符
    ，固足採為科刑之基礎，倘其陳述尚有瑕疵，而在未究明前，遽採為論罪科刑之
    根據，即難認為適法。所謂無瑕疵，係指被害人所為不利被告之陳述，與社會上
    之一般生活經驗或卷附其他客觀事證並無矛盾而言，至所謂就其他方面調查認與
    事實相符，非僅以所援用之旁證足以證明被害結果為已足，尤須綜合一切積極佐
    證，除認定被告確為加害人之外，在推理上無從另為其他合理原因之假設而言（
    最高法院六十一年台上字第三○九九號判例、九十二年度台上字第二九八四號判
    決意旨參照）。另認定犯罪事實所憑之證據，雖不以直接證據為限，間接證據亦
    包括在內；然而無論直接或間接證據，其為訴訟上之證明，須於通常一般之人均
    不致有所懷疑，而得確信其為真實之程度者，始得據為有罪之認定，倘其證明尚
    未達到此一程度，而有合理之懷疑存在時，事實審法院復已就其心證上理由予以
    闡述，敘明其如何無從為有罪之確信，因而為無罪之判決，尚不得任意指為違法
    （最高法院七十六年台上字第四九八六號判例意旨參照）。
三、訊據被告堅詞否認有何前開犯行，辯稱：健保退費是由健保局核退，再由國軍台
    中財務處轉發，「收入費款記帳憑單」非由伊製作，伊未偽刻附表所示被害人之
    印章，加蓋於該項憑單上，而庚○○之退伙費，是其受庚○○之委託而申請等語
    ，辯護人則以：被告雖於八十七年至八十九年間在空軍第六八三三部隊第二後勤
    指揮部服兵役，兼辦該隊部健保費、伙食費、薪餉及教育補助等業務，惟健保退
    費之流程，係由健保局核發退費後，由軍眷服務處釋出通知單，交由承辦人收執
    至主計室加蓋三級單，該健保退費即匯入該隊部主計室，由主計室開出領據單，
    即通知被告前往領取，而「收入費款記帳憑單」乃國軍台中財務處所承辦之表單
    ，非被告業務上所得經手之文件，被告係受庚○○委託，而代為申請退伙費等語
    置辯。經查：
  甲、按國軍台中財務處健保退費流程，係依投保單位至各地區聯勤留守業務單位領
      取列印「健保費自付額核退單」，轉交官兵個人親自至各地區財務單位辦理退
      費，本人親自申領時為現金支付，若本人無法親自申辦者，由親人代為申領，
      則以國庫劃線支票支付或由要保單位承辦人代為申領，將其款撥入該單位國庫
      帳戶轉交，並於核退單內加蓋領款人、代領人私章，完成申領作業手續。記帳
      憑單所示之受款人簽章欄內「入戶」係指代領人申辦作業時，將其申領款項匯
      入申領人所屬單位國庫帳戶。另「收入費款記帳憑單」係國軍各支薪單位辦理
      健保費核退時，本處承辦人依「健保費自付額核退單」編製是項憑單，據以辦
      理發還事宜。以上有國軍台中財務處九十三年六月二十三日世渭字第０九三０
      ０００一０一號書函及九十三年七月二十九日世渭字第０九三００五一二０八
      號書函各一份在卷可稽。又「收入費款記帳憑單」上製表處，係蓋「國軍台中
      財務處預財官李鴻銘」或「國軍台中財務處預財官李富榮」或「潘玉鳳」，而
      無被告姓名之印文，有收入費款記帳憑單影本在卷可證（見九十一年度偵字第
      一七四八一號偵查卷第四十三頁至至五十二頁）。依此，「收入費款記帳憑單
      」係由國軍台中財務處之承辦人員編製，並非被告業務上所得製作至明。
  乙、被告所屬之空軍第二後勤指揮部其健保退費、退伙費之辦理流程及承辦人員，
      經本院向空軍第二後勤指揮部函查結果覆稱：本指部所屬人員（含眷屬）健保
      投保辦理單位為國軍留守業務署台中軍眷服務處（下稱軍眷服務處），「健保
      費自付額核退單」係由投保單位依人員溢繳費用部分所繕製一式四聯（紅、藍
      、白、綠），紅色由軍眷服務處自存，其餘三聯交單位承辦人領回後，作業方
      式分二種：（一）「健保費自付額核退單」三聯（藍、白、綠）交當事人逕向
      國軍台中財務處領取。（二）「健保費自付額核退單」三聯（藍、白、綠）由
      承辦人蓋單位三級章，藍色單交單位主計室列管，白、綠二聯送國軍台中財務
      處，將退費匯入單位國庫帳戶，由主計室通知當事人領取。有關「健保費自付
      額核退單」原本，本指部應存之藍色聯，疑戊○○已將其損毀均未尋獲。本案
      指揮部承辦人：戊○○。另退伙費請領之詳細流程為：（一）由所屬單位指派
      專員辦理起伙及退伙，接獲受訓、調差（需檢附人令）或任務需求（單位主官
      奉核文件）填寫停止伙報告表（註明單位、級及姓名並於退伙表格內蓋私章）
      呈請權責長官核定。（二）單位主官核定後，交膳勤分隊彙整併入當月帳冊之
      中途止伙案內，先送主計室、監察部門審查後，呈指揮部長官核定後，納入當
      月帳冊辦理。（三）當月帳冊彙整核定後，各單位之中途止伙費，由主計室出
      納官交付膳勤分隊，由分隊通知單位承辦人（或個人）攜帶個人私章，並於當
      月帳冊中途止伙案內簽名蓋章，領取個人止伙費。單位承辦人為戊○○。此有
      空軍第二後勤指揮部九十三年八月三十日摯明字第０九三０００八七０二號函
      在卷可稽，足徵「收入費款記帳憑單」確非被告業務上所得經手之文件。公訴
      人未加查明，遽認「收入費款記帳憑單」係被告業務上製作，憑單上受款人之
      印文，係被告偽刻蓋用後，再持之詐領健保退費，顯屬無據。
  丙、證人辛○○於九十三年六月九日本院審理時到庭結稱：「庚○○中校、甲○○
      少校於被告退伍後，向姚鴻文表示未領到退伙費及健保退費，才開始清查，當
      時被告並未移交健保退費及退伙費業務，而且，交接當時未將健保退費及退伙
      費之清冊交給姚鴻文，經查詢才知道很多人未收到健保退費及退伙費，查證時
      間約八十九年九月十六日左右」、「因我們發現領款人之印章字體都是楷書、
      大小都一樣，我們發現可疑，才去向當事人求證，當事人說那些章都不是他們
      的，才知是被告偽刻的」、「我們有向當事人查問，除了丁○○外，其他的人
      都沒有收到款項，丁○○因與被告同單位，在被告服役期間，直接向被告要了
      二、三次，被告才給她」、「因是被告去辦的，錢也是被告去領的，文書都是
      被告製作的，我們向當事人求證，表示印章不是他們蓋的，才認定收入費款記
      帳憑單上受款人簽章是被告偽刻、盜蓋的」等語。另證人姚鴻文於九十三年十
      月十三日本院審理時到庭結稱：「在八十九年九月十六日甲○○反應有關健保
      費未退費時才發現（被告有侵占起訴書附表之款項）」、「我們查甲○○的資
      料，才發現被告任內有經手這麼多人的健保核退單據。庚○○未領到退伙費，
      是庚○○他本人反應的」、「我拿收入費款記帳憑單上之印文給當事人確認，
      他們有出具證明書說章是被盜刻的」、「入伍時有交付私章給財務士」、「沒
      有核對起訴書之被害人交給財務士的章與收入（費款記帳）憑單上的章是否相
      同」、「沒有辦法確認收入（費款記帳）憑單上的章是偽造的」、「入伍時或
      下部隊時或單位調動時，一般均會交付一個便章給財務士，或委託財務士代刻
      」等語。是證人辛○○及姚鴻文二人，均無法確認「收入費款記帳憑單」上，
      受款人簽章欄內之印文所屬之印章，係被告所偽造，況一般均會將便章交予部
      隊之財務士，或委託財務士代刻便章，以供財務士使用等情，亦據證人姚鴻文
      結證明確，是附表所示之被害人，不熟悉收入費款記帳憑單上印文所屬之印章
      ，乃事理之常。又被害人之印章若係委由財務士代刻，而財務士交由同一刻印
      行代刻時，印章之字體均為楷書，且大小相同，亦與常情無違，尚難逕以被害
      人片面之指訴及印章字體、大小均相同之客觀事實，遽為不利被告之認定。
  丁、證人庚○○確實有將一個便章，放在單位裡面由文書保管，並有辦停伙金，「
      申請停伙報告表」上「庚○○」之印文所屬的印章，應該是交給文書保管的那
      個印章，被告並未保管該印章，不太記得是不是拿該便章給被告，委託被告領
      停伙金，與被告是不同單位等情，業據證人庚○○於九十一年五月二十三日偵
      訊時結證明確（見九十年度他字第九六六號偵查卷第一七九頁）。再證人庚○○於被告退伍後，向姚鴻文反應未收到退伙費等情，亦據證人辛○○及姚鴻文
      於本院結證無訛，由此可知，證人庚○○知悉可申請停伙金，並確實有申請退
      伙金，公訴人未經核對庚○○交付單位文書保管之印章所蓋之印文，與「申請
      停伙報告書」上之印文是否相符，亦未審酌前開庚○○於偵訊時所為印文應係
      真正之證詞，僅因被告未於退伍前，將庚○○之退伙金交予庚○○，遽認被告
      係利用職務上之機會，自行偽刻庚○○之印章，並冒用庚○○之名義而偽造「
      申請停伙報告表」，再持之詐領退伙金，顯屬率斷。
  戊、綜上可知，被告係在由軍眷服務處繕製好之「健保費自付額核退單」上加蓋單
      位三級章後，交予國軍台中財務處，俟國軍台中財務處依「健保費自付額核退
      單」編製「收入費款記帳憑單」，並將健保退費匯入單位之國庫帳戶後，經單
      位主計室通知才代領款項，被告領取健保退費，並無施用詐術，使人陷於錯誤
      之情形，核與利用職務上之機會，詐取財物之構成要件不符。另庚○○既已知
      悉可申領退伙金，並確實有申請退伙，且「申請停伙報告表」上「庚○○」之
      印文，係屬真正，在被告與庚○○分屬不同單位，被告亦未保管加蓋於「申請
      停伙報告表」上之印章之情形下，若非庚○○委託被告代為申請退伙費，而授
      權被告取得該印章，誠難想像。是被告所為之辯解應可採信。此外，復查無其
      他積極證據，足資證明被告有何偽刻附表所示被害人之印章，蓋於「收入費款
      記帳憑單」及「申請停伙報告表」上，再持之詐領健保退費及退伙費之行為，
      不能證明被告犯罪，應諭知無罪判決。
四、檢察官起訴之事實，係被告利用職務上之機會詐取財物，而利用職務上之機會詐
    取財物與侵占，在社會事實關係上，乃截然不同之兩事，要無事實同一之可言，
    被告領取健保退費及退伙費後，是否將款項侵占入己，而涉有侵占罪嫌，應由檢
    察官另行處理，附此敘明。
據上論斷，應依刑事訴訟法第三百零一條第一項前段，判決如主文。
本案經檢察官乙○○到庭執行職務
中      華      民      國      九十四      年      三    月      二    日
                                臺灣臺中地方法院刑事第二庭
                                    審判長法  官    林  慧  英
                                          法  官    巫  淑  芳
                                          法  官    劉  麗  瑛
右正本證明與原本無異。
如不服本判決，應於送達後十日內向本院提出上訴狀（須附繕本），上訴於臺灣高等
法院臺中分院。
                                          書記官
中      華      民      國      九十四      年      三    月      二    日
